【裁判字號】    95,台上,5672
【裁判日期】    951019
【裁判案由】    公共危險
【裁判全文】
最高法院刑事判決            九十五年度台上字第五六七二號
上  訴  人  甲○○
上列上訴人因公共危險案件，不服台灣高等法院中華民國九十二
年十一月四日第二審判決（九十二年度上訴字第二四九七號，起
訴案號：台灣桃園地方法院檢察署九十年度偵字第一九九九四號
），提起上訴，本院判決如左：
    主  文
原判決撤銷，發回台灣高等法院。
    理  由
本件原判決認定上訴人甲○○係坐落於桃園縣楊梅鎮○○段三之
二、三之三、三之五、七、七之三、八及十一地號土地之所有權
人（應有部分三分之一），因不滿桃園縣政府於民國七十三年間
，以縱貫線Ｋ81+182平交道升格為第三甲種平交道，原供通行之
平交道遭封閉為由，利用縱貫線Ｋ81+182處北側即Ｋ80+846處鐵
路橋下涵洞開闢通道，未經依法徵收，即將其所有上開地號土地
提供位於楊梅鎮○○路○段一六一號「亞洲化學股份有限公司」
（下稱亞洲化學公司）及附近公司工廠人員、梁姓居民通行，經
向亞洲化學公司求償未果，竟與蘇榮達（業經判決罰金五千元確
定）共同基於損壞、壅塞陸路之犯意聯絡，由蘇榮達於九十年十
一月一日十三時五十分許，在上開坐落於楊梅鎮○○段三之二地
號道路擺置「私有道路請勿進入，違者依法究辦」紙箱，並操作
甲○○所有之挖土機開始挖掘破壞道路，挖掘出之廢土則堆積於
挖毀路面之兩端及兩側。嗣經警據報前往處理，蘇榮達於尚未完
成損壞、壅塞陸路前，乃中止行為並將挖掘部分回填，始未達致
生往來危險之結果等情。因而撤銷第一審判決，改判論處上訴人
共同損壞、壅塞陸路，致生往來之危險，未遂罪刑。固非無見。
惟查：（一）、科刑判決所認定之事實，與所採之證據不相適合
，即屬證據上理由矛盾，其判決當然違背法令。原判決事實認定
上訴人與蘇榮達共同基於損壞、壅塞陸路之犯意聯絡，由蘇榮達
在上開頭湖段三之二地號道路，操作上訴人所有之挖土機開始挖
掘破壞道路。而所挖掘、破壞之道路係桃園縣政府於七十三年間
所闢建。然依卷內地政事務所複丈成果圖所示，所破壞之道路係
在同地段三之五地號上（見偵查卷第二五一頁）；另桃園縣政府
府地用字第０九一０００五一一六號函之內容，僅係檢附該縣政
府七十三年八月八日七三府地用字第一０二一六九號函稿函覆台
灣桃園地方法院檢察署而已，而該函稿之內容又僅是該縣政府通
知楊梅鎮公所，系爭通道闢建完成後，因仍有糾紛，要求楊梅鎮
公所妥善處理等情。原判決卻執此認定上述縣政府函示鎮公所排
除系爭通道之通行障礙，隨即縣政府發包闢建系爭道路柏油路面
等情。並資以為認定上訴人犯罪之證據（見原判決第三頁第十三
行至第十六行）。均與卷內證據不相適合，自有判決理由矛盾之
違法。（二）、客觀上為法院認定事實及適用法律之基礎之證據
雖已調查，而其內容未明瞭者，即與未經調查無異，如遽行判決
，仍屬應於審判期日調查之證據而未予調查。刑法第一百八十五
條第一項之壅塞陸路致生公眾往來危險罪，乃為保護公眾往來交
通上之安全而設，故其所謂陸路，當然指可供公眾往來之陸路，
若其壅塞並非供公眾往來之陸路，即尚難以本罪論擬。是本件所
應審究者，厥為所謂縱貫線Ｋ81+182處北側即Ｋ80+846處鐵路橋
下涵洞開闢通道（下稱上開通道），是否屬既成道路或政府闢建
供公眾往來之陸路。原判決以1.桃園縣政府府地用字第０九一０
００五一一六號函及鐵路管理局七十鐵運轉自第０九八七八號函
，2.桃園縣政府九十一年十一月二十七日桃楊鎮字第０九一００
二六００九號函，作為桃園縣政府七十三年發包上開通道柏油路
面，並曾撥付土地補償費通知土地所有權人領取，以提供上訴人
所有之土地予公眾使用之依據。惟上訴人一再辯稱，上揭土地為
其與黃姓族人所共有（上訴人應有部分三分之一），未依法徵收
，且該通道並非既成道路，因公用地役權可供公眾通行，亦非由
政府開闢鋪設柏油撥交由亞洲化學公司使用，作為供公眾往來之
陸路等語。經查1.鐵路管理局０九八七八號函之內容，略以因縱
貫線Ｋ81+182處之平交道執行封閉，建議亞洲化學公司利用北側
橋下涵洞開闢道路至公司建廠地。由此觀之，亞洲化學公司斯時
並未建廠完成（工廠登記），如僅特定由該公司通行使用，與可
供公眾往來之陸路之要件似不相當。且亞洲化學公司若因此無聯
外道路可供通行，如欲使用上揭土地，應循民事途徑解決。至上
開平交道於七十一年五月十八日執行封閉，鐵路管理局並未再行
文桃園縣政府建議進一步徵收舖設道路（見上訴人提出之交通部
鐵路管理局九十三年五月七日鐵工路字第０九三００九七六七號
函）。2.上開通道，桃園縣政府雖稱於七十一年開闢使用，但並
無「Ｋ80+846處鐵路橋下道路」闢建計畫（見上訴人提出之桃園
縣政府九十三年七月二十六日府地用字第０九三０一八五七八六
號書函）。又上開通道施作之原因及理由，係由亞洲化學公司自
行開闢道路，並安置路燈等，亦有上訴人提出桃園縣政府九十五
年七月七日府工土字第０九五０一八九０二一號、九十二年六月
二十日府工土字第０九二０一三０四五０號函為憑。再參照複丈
成果圖之比例計算，該通道被挖掘二分之一寬度即已達四．八米
，而桃園縣政府所開闢之道路寬度為二至四米不等；且楊梅鎮公
所不曾設置上開通道上之鐵桿路燈（見上訴人提出之桃園縣政府
九十四年五月五日府工土字第０九四０一一二六六四號函、桃園
縣楊梅鎮公所九十四年五月三十一日楊梅鎮工字第０九四００一
二０三六號函），則上開通道是否為桃園縣政府所闢建，似非無
疑。3.上訴人共有之桃園縣楊梅鎮○○段三之二、三之三、三之
五、七、七之三、八及十一地號七筆土地（應有部分三分之一）
，並無土地徵收情事，亦有桃園縣政府九十三年一月五日府第權
字第０九二０三０三五三０號函及土地登記簿謄本可稽。4.公用
地役關係乃私有土地而具有公共用物性質之法律關係，與民法上
地役權之概念有間，既成道路成立公用地役關係，首須為不特定
之公眾通行所必要，而非僅為通行之便利或省時；其次，於公眾
通行之初，土地所有權人並無阻止之情事；其三，須經歷之年代
久遠而未曾中斷，所謂年代久遠雖不必限定其期間，但仍應以時
日長久，一般人無復記憶其確實之起始，僅能知其梗概（例如始
於日據時期、八七水災等）為必要。上開通道係因亞洲化學公司
前之平交道封閉，而於七十一年間闢建，是否供不特定公眾通行
，不能無疑；而上訴人及其家族多年來又一直阻擾通行，時有糾
紛。似與既成道路不同。而上開通道究竟是否由桃園縣政府闢建
？所謂縣政府撥付之土地補償費，究屬何種補償費？上開土地徵
收作業是否已經合法完成？上開土地如確已徵收，何以有關徵收
案並無「Ｋ80+846處鐵路橋下道路」相關計畫？又何以土地登記
簿謄本並無相關註記，仍登記為上訴人所有？凡此均與上訴人是
否構成上開罪責至有關係。原審未進一步釐清，逕為不利上訴人
之判斷，不惟不足以昭信服，併有查證未盡之違法。（三）、原
判決事實認定上訴人不滿桃園縣政府將上開通道於七十三年間提
供與亞洲化學公司及附近公司工廠人員及梁姓居民通行，方生損
壞、壅塞陸路之犯意。然若七十一年間該通道已經開闢鋪設完成
，是否提供為供公眾往來之陸路？如僅供尚未完成建廠之亞洲化
學公司及梁姓居民一家通行，能否謂可供公眾往來之陸路？饒有
研求之餘地。而附近公司、工廠，究竟何時設立？原審對上開部
分並未調查審酌，遽予論罪，仍不足以昭折服。（四）、本罪（
刑法第一百八十五條第一項）之既、未遂之區別，以實施損壞、
壅塞或其他妨害之後，已否達於足以生往來危險之程度為準。祇
要行為人壅塞陸路之行為造成公眾往來危險之狀態，即為已足，
且壅塞亦不以全部壅塞或發生實害為必要，即部分壅塞亦屬之。
原判決理由記載，依據卷附照片及土地複丈成果圖，蘇榮達所開
挖之路段為二線道路，挖掘土地之範圍將近路面二分之一，另一
車道則為蘇榮達所駕駛之挖土機所盤據。據此，似已使往來車輛
及行人無法通行或有發生碰撞之危險。原判決以所實施毀壞、壅
塞行為尚未完成，認上訴人所為僅屬未遂階段，是否允當，非無
深入研求之餘地。（五）、刑法已於九十四年二月二日經總統令
修正公布，並於九十五年七月一日生效實施，新刑法已將舊刑法
第四十二條之規定修正，案經發回更審，自應注意新舊法之比較
適用，附此敘明。以上或為上訴意旨所指摘，或為本院得依職權
調查之事項，應認原判決仍有發回更審之原因。
據上論結，應依刑事訴訟法第三百九十七條、第四百零一條，判
決如主文。
中    華    民    國  九十五  年    十    月   十九   日
                      最高法院刑事第四庭
                          審判長法官  池  啟  明
                                法官  郭  毓  洲
                                法官  韓  金  秀
                                法官  黃  梅  月
                                法官  黃  一  鑫
      本件正本證明與原本無異
                                      書  記  官
中    華    民    國  九十五  年    十    月          日
                                                      J


司法院資訊處製作；財團法人民間司法改革基金會備份。
